最高法院刑事判決　　　　　　　　　 111年度台上字第2325號
上　訴　人　臺灣高等檢察署檢察官張瑞娟
被　　　告　劉庭妌





選任辯護人　陳傑鴻律師
上　訴　人　
即　被　告　張竣堯





上列上訴人等因被告等傷害致人於死案件，不服臺灣高等法院中
華民國111年2 月15日第二審判決（110年度上訴字第3160號，起
訴案號：臺灣基隆地方檢察署109年度偵字第7381號、110年度偵
字第1247、1317號），提起上訴，本院判決如下：
    主  文
原判決撤銷，發回臺灣高等法院。
    理  由
一、本件原審審理結果，認定上訴人即被告甲○○及被告乙○○
    （下稱被告2 人）有如原判決事實欄所記載共同傷害兒童陳
    ○○（民國106年8月生，完整姓名、年籍資料詳卷，下稱被
    害人）而致其死亡之犯行，因而撤銷第一審之科刑判決，改
    判仍論處被告2 人成年人故意對兒童共同犯傷害致人於死罪
    刑，固非無見。
二、惟按：
  ㈠應於審判期日調查之證據而未予調查，其判決當然違背法令
    ，刑事訴訟法第379 條第10款定有明文。若有應行調查之證
    據未經依法調查，或證據雖已調查而其內容尚未完全明瞭者
    ，即與未經調查無異，如遽行判決，仍屬應於審判期日調查
    之證據未予調查。再者，行為人對於構成犯罪之事實，明知
    並有意使其發生者，為故意；行為人對於犯罪之事實，預見
    其發生，而其發生並不違背其本意者，以故意論，刑法第13
    條第1項、第2項分別定有明文。前者學理上謂為意欲主義，
    後者謂為容認主義。詳言之，「直接故意」，係指行為人主
    觀上明知其行為將發生某種犯罪事實，卻有使該犯罪事實發
    生之積極意圖；而「間接故意」，則係指行為人並無使某種
    犯罪事實發生之積極意圖，但其主觀上已預見因其行為有可
    能發生該犯罪事實，然縱使發生該犯罪事實，亦不違背其本
    意而容許其發生之謂。又關於行為人對於施暴逞兇導致被害
    人死亡之事實，倘主觀上明知並有意使其發生，或預見其發
    生而其發生並不違背其本意者，係殺人之確定故意或不確定
    故意；客觀上能預見被害人死亡之加重結果，然主觀上並無
    預見，或主觀上雖有預見其發生，而確信其不發生者，則係
    傷害致人於死。而行為人主觀之認知與意欲如何？不僅係自
    然之心理事實，更是涵攝於上揭法律規定之評價事實，在審
    判上自須綜合所有風險認識、企求或容任等相關情事，予以
    判斷。從而，行為人施暴逞兇，究係基於殺人犯意，抑或僅
    止於（重）傷害犯意，應就外在之一切證據詳查審認，舉凡
    刺激因子、衝突緣由、行為動機、案發情境、行為人之言語
    表現、持用兇器與否暨其類別、「攻擊之部位與力道暨頻率
    」、「所致傷痕多寡暨傷勢輕重」、行為後之舉措與態度，
    以及雙方間之關係或互動態勢等具體情節與因素，本於經驗
    法則及論理法則，綜合調查研求認定。
  ㈡本件原判決主要係以被告2 人於假日會帶被害人一起出門；
    被告2 人僅係不滿被害人之生活行為，以及被害人之父母遲
    延給付保母費；併發覺被害人狀況有異，立即撥打119 電話
    試圖救護被害人等情，因認被告2 人並無取被害人生命之殺
    意。至於檢察官上訴意旨所指被告2 人有殺人之間接故意，
    猶有合理之懷疑，未達確信之程度，因認被告2 人僅有傷害
    被害人之故意，而無殺人之確定故意或不確定故意。
  ㈢然原判決已引用卷附證據資料，而認定及說明：被告2 人受
    託照顧被害人期間，並未提供被害人成長所需之足量飲食，
    致被害人年滿2歲10月時，體重僅12公斤，已滿3歲又1 個月
    時，身高、體重介於同齡男童百分之三至十五間，呈現慢性
    營養不良等情（見原判決第2、3、7 頁）。倘若無訛，以被
    告2人自民國109年5 月24日起，即受託全日照顧被害人，歷
    時已久，對前揭被害人之嚴重不良身體狀況，應當十分明瞭
    。又依法務部法醫研究所解剖報告書暨鑑定報告書（下稱鑑
    定報告書）之記載，被害人主要致命傷為：「左大腦有硬腦
    膜下腔出血，左大腦半球硬腦膜有血塊堆積、沾黏達26公分
    乘以13公分，血塊存留厚達0.8至1.5公分；肝臟挫傷且呈左
    肝葉分離（大小為6公分乘以3公分乘以1.5 公分）並漂浮在
    左側腹腔內、胰臟有挫傷性裂傷併出血，達6公分乘以4公分
    乘以2公分、胃小彎間有出血達14.5公分乘以4公分，胃壁沾
    黏血塊達1公分、局部血塊及流動性腹血達500毫升」等情（
    見相驗卷㈡第394至395頁）；鑑定人蕭開平於偵查中陳稱：
    被害人除鑑定報告書所載傷勢外，另有並非自發性，而是外
    傷性之出血性胰臟炎。胰臟出血非常危險，因它有內外分泌
    腺的功能，如果有外傷，會造成內外分泌腺功能混亂，是致
    命的高危險。單獨腹部肝挫裂傷是可能致命的、單獨慢性胰
    臟炎也會致死、單獨頭部外傷也會致死。被害人有特異性肝
    臟擠壓分離碎裂而且呈現纖維化，研判「需要很大的力氣擠
    壓造成肝臟挫裂分離」，並固定一段時間才有可能造成挫裂
    性的肝臟止血並形成纖維化。外傷性胰臟炎部分，應該隨伴
    著肝臟、胃挫傷，因為是在同一個部位，肝臟有舊的挫裂傷
    後，在最近死亡前，尚有大挫傷胰、胃之間，才會造成急性
    的胃、胰、肝臟新進的出血及腹血。此外，被害人所受之致
    死傷，不可能係意外、或自然疾病所導致。因重複性部位有
    同樣型態的新、舊傷勢等語（見他字卷㈡第85至88頁）。如
    果俱屬可採，則被害人之肝臟挫裂傷、外傷性之出血性胰臟
    炎，均可為被害人死亡之獨立原因，且該肝臟傷勢必須以很
    大力氣造成，傷勢嚴重。以被告2 人均係年富力壯之成年人
    ，於明知被害人為年僅2、3歲之幼童，以及有嚴重發育不良
    、身體瘦弱之極端狀況情形下，倘以所謂「很大力氣」連日
    持續不斷毆擊被害人身體要害部位之頭部、腹部，致有上揭
    左大腦硬腦膜下腔出血及血塊堆積、肝臟挫傷且呈左肝葉分
    離、胰臟挫傷性裂傷併出血達6公分乘以4公分乘以2 公分等
    嚴重致命傷勢，能否逕謂被告2 人就其等對被害人所為暴行
    ，主觀上猶未預見被害人會因此發生死亡之結果？且未容任
    被害人死亡結果之發生？即有疑義，饒有再加研求之餘地。
    又被告2人雖有撥打119電話請求救護被害人，惟卷內證據資
    料顯示，救護人員據報到場，經判斷被害人大體已經僵直，
    明顯不具生命跡象，乃未將被害人送醫救治，此為原判決所
    肯認（見原判決第3頁）。是被告2人是否未於被害人身體發
    生明顯異狀，即行送醫治療？所謂請求救護是否僅係知悉被
    害人傷重且即將或已經死亡後，自知無法隱瞞所為應付之舉
    ？亦有疑竇，殊值進一步審酌。此攸關被告2 人有無殺害被
    害人之間接故意之認定，自應詳加調查、審認。原審未能詳
    細調查明白，並未為必要之說明，遽以被告2 人有請求救護
    將被害人送醫為由，而為對被告2 人有利之認定，其所持理
    由偏重於論斷被告2 人有無殺人之直接故意，且過於簡略，
    致檢察官上訴意旨執以指摘，難令信服，有調查職責未盡、
    適用證據法則不當以及理由不備之違誤。
  ㈣原判決認定：乙○○受託照顧被害人，甲○○係協助照顧，
    而本案導火線為被害人父母遲交保母費等情，可見被告2 人
    照顧被害人之原因各異。而其2 人傷害被害人時，於主觀上
    是否或如何具有傷害被害人之犯意聯絡？自應詳加審認、說
    明，方足作為認定被告2 人有共同傷害犯行之依據。本件原
    判決所引用甲○○、乙○○於警詢、偵訊時之供述，大致係
    被告2 人都有傷害被害人等情，而未包括有何犯意聯絡情節
    ，原判決認定被告2 人有傷害被害人之犯意聯絡及行為分擔
    ，應成立傷害致人於死之共同正犯，而未詳加說明其論斷之
    依據，致甲○○上訴意旨執以指摘，難昭折服，容有理由欠
    備之違法。
三、以上或為檢察官、或為甲○○上訴意旨所指摘，或為本院得
    依職權調查之事項，而原判決前揭違誤，影響於本件事實之
    認定及法律適用之基礎，本院無從據以自行判決，應認原判
    決有撤銷發回更審之原因。另乙○○具狀已撤回其所提之第
    三審上訴，併予敘明。
據上論結，應依刑事訴訟法第397條、第401條，判決如主文。
中    華    民    國   111    年    6     月    2     日
                  刑事第五庭審判長法  官  李  錦  樑  
                                  法  官  林  孟  宜  
                                  法  官  吳  淑  惠  
                                  法  官  錢  建  榮  
                                  法  官  周  政  達  
本件正本證明與原本無異
                                  書記官
中    華    民    國   111    年    6     月    8     日